臺灣雲林地方法院刑事判決
111年度金訴字第10號
公  訴  人  臺灣雲林地方檢察署檢察官
被      告  周宜萱


上列被告因違反洗錢防制法案件，經檢察官提起公訴（110年度
偵字第6782號）及移送併辦(111年度偵字第472號)，本院判決如
下：
    主  文
丙○○幫助犯洗錢防制法第十四條第一項之洗錢罪，處有期徒刑參
月，併科罰金新臺幣壹萬元，罰金如易服勞役，以新臺幣壹仟元
折算壹日。　
    事  實
一、丙○○知悉社會上詐欺案件層出不窮，而詐欺集團為躲避追查
    ，使用人頭帳戶作為詐欺工具時有所聞，其已預見申辦金融
    帳戶使用乃個人理財行為及個人信用之表徵，無正當理由徵
    求他人金融帳戶使用者，極易利用該帳戶從事詐欺犯罪，且
    一旦以該帳戶收受詐欺款項再轉匯或提領後，將難以查悉詐
    欺犯罪所得之去向，仍基於縱然提供自己之帳戶給他人作為
    詐欺取財及掩飾、隱匿詐欺取財之犯罪所得去向使用，亦不
    違背其本意之幫助詐欺取財及幫助洗錢之不確定故意，依真
    實姓名、年籍不詳之人指示，於民國110年7月29日下午7時37
    分許，在嘉義市○區○○路000號統一超商嘉華門市，將其所申
    設之中國信託商業銀行帳號000-000000000000號帳戶（下稱
    本案帳戶）之提款卡寄出予真實姓名、年籍不詳之詐欺集團
    成員(無證據證明丙○○知悉詐欺集團是否為3人以上或有無未
    滿18歲之人)，再透過通訊軟體Line，將提款卡密碼告知前
    開不詳之人。嗣該人與所屬詐欺集團成員取得本案帳戶提款
    卡及密碼後，即共同意圖為自己不法之所有，基於詐欺取財
    及洗錢之犯意聯絡，於附表編號1、2所示之時間，以附表編
    號1、2所示之詐騙方式對丁○○、甲○○施以詐術，致2人均陷
    於錯誤，各於附表編號1、2所示匯款時間、地點匯款如附表
    編號1、2所示金額至本案帳戶中，旋遭提領一空。丙○○以此
    方式容任不詳詐欺集團成員使用本案帳戶，而幫助不詳詐欺
    集團成員實施詐欺取財犯行及藉此製造金流斷點，掩飾、隱
    匿犯罪所得去向。嗣丁○○、甲○○發現遭詐騙，報警循線查悉
    上情。
    理  由
壹、程序方面
    本判決下述引用被告丙○○以外之人於審判外之供述證據，檢
    察官及被告於審判中均表示同意作為證據，且迄本院言詞辯
    論終結前，就該等證據之證據能力，皆未聲明異議(本院卷
    第136頁），本院審酌上開供述證據資料製作時之情況，並
    無不當取供或證明力明顯過低之瑕疵，以之作為證據應屬適
    當，依刑事訴訟法第159條之5規定，認均具有證據能力。
貳、實體方面
一、認定犯罪事實所憑之證據及理由
  ㈠訊據被告固坦承於上開時間、地點，將本案帳戶之提款卡寄
    交不詳之人及以Line告知不詳之人提款卡密碼，與被害人丁○○、告訴人甲○○遭不詳詐欺集團成員施以詐術，致陷於錯誤
    匯款如附表編號1、2所示金額至本案帳戶中，該款項隨後遭
    提領殆盡等事實，惟矢口否認有何幫助詐欺取財、幫助洗錢
    犯行，辯稱：我是受害人，我要辦貸款，對方說要先寄提款
    卡，公司要核對提款卡是否能正常使用，我不知道他們是詐
    欺集團云云(本院卷第110頁、第111頁、第138頁)。經查：
  ⒈被告於上開時間、地點，將本案帳戶之提款卡寄交不詳之人
    及以Line告知不詳之人提款卡密碼，嗣後不詳詐欺集團成員
    以如附表編號1、2所示詐騙方式對被害人丁○○、告訴人甲○○
    施以詐術，使其等分別陷於錯誤，各匯款如附表編號1、2金
    額至本案帳戶中，該款項隨後遭提領殆盡等情，有如附表編
    號1、2卷證出處欄所示證據在卷可稽，且為被告所不爭執(
    本院卷第111頁、第112頁)，是不詳詐欺集團成員確有利用
    被告所提供之本案帳戶遂行洗錢及詐欺取財之事實，應堪認
    定。
  ⒉刑法上之故意，分為直接故意（確定故意）與間接故意（不
    確定故意），「行為人對於構成犯罪之事實，明知並有意使
    其發生者」為直接故意；「行為人對於構成犯罪之事實，預
    見其發生而其發生並不違背其本意者」為間接故意；而間接
    故意與有認識的過失之區別，在於二者對構成犯罪之事實雖
    均預見其能發生，但前者對其發生並不違背其本意，後者則
    確信其不發生。且幫助犯之成立，以行為人主觀上認識被幫
    助者正欲從事犯罪或係正在從事犯罪，且該犯罪有既遂之可
    能，而其行為足以幫助他人實現構成要件者，即具有幫助故
    意，並不以行為人確知被幫助者係犯何罪名為必要。又行為
    人可能因為各種理由，例如輕信他人商借帳戶之託詞，或因
    落入詐欺集團抓準其貸款或求職殷切之心理所設下之陷阱，
    故而輕率地將自己帳戶使用權交給陌生第三人，就此而言，
    交付帳戶之行為人某方面而言似具有「被害人」之外觀，然
    只要行為人在交付帳戶之時，主觀上已預見該帳戶甚有可能
    成為犯罪集團之行騙工具，猶仍漠不在乎且輕率地將之交付
    他人使用，自已彰顯其具有「縱成為行騙工具亦在所不惜」
    之「與本意無違」之心態，在此情形下，當不會因行為人外
    觀上看來貌似落入詐欺集團所設陷阱之「被害人」，而阻卻
    其交付當時即有幫助詐欺「間接故意」之成立。
  ⒊金融存款帳戶，攸關個人財產權益之保障，專屬性甚高，若
    非與本人有密切親誼關係者，難認有正當理由可交付他人，
    縱有交付個人帳戶予他人使用之特殊情形，亦必會先行瞭解
    他人使用帳戶之目的始行提供。且不肖犯罪集團經常收取並
    利用他人金融機構帳戶、提款卡以遂詐欺犯行，並隱匿帳戶
    資金之實際取得人身分，逃避追查，類此案件層出不窮，亦
    屢經新聞媒體再三披露，是稍具通常社會歷練之一般人均應
    知悉應妥為保管此等專屬性甚高之物品，以免被不明人士利
    用作為財產犯罪之工具，換言之，依當前社會一般人之智識
    程度與生活經驗，對於非依正常程序要求提供金融機構帳戶
    提款卡或密碼者，應可預見極可能係為取得人頭帳戶供作犯
    罪工具使用或隱匿金流追查。復依金融機構貸放業務或民間
    貸款實務，是否同意借貸款項，端視申請人或借用人之信用
    是否良好、是否具有還款能力而定，欲向金融機構或他人申
    辦貸款，除須提供個人之身分證明文件核對外，並應敘明及
    提出個人之工作狀況、收入金額及相關之財力證明資料，金
    融機構透過徵信調查申請人之債信後，評估是否放款以及放
    款額度，至於金融機構帳戶內是否有頻繁的資金進出，並非
    重要，自無要求申貸人提供金融帳戶提款卡及密碼之必要，
    倘若申請人之債信不良，達金融機構無法承擔風險之程度時
    ，即無法貸得款項，縱委託他人代辦時亦然。是依一般人之
    社會生活經驗，金融機構不以申請者還款能力之相關資料作
    為判斷貸款與否之認定，亦不要求提供人保、抵押，反而要
    求申貸者交付與貸款無關之金融帳戶資料，以一般人客觀認
    知，難謂對該等金融帳戶資料可能供他人作為財產犯罪之不
    法目的使用主觀上無合理之預見。
　⒋查被告20餘歲，自陳教育程度為高職畢業，畢業後曾從事販
    賣服飾、賣檳榔、賣手機殼等工作，足認其案發時為具備一
    定智識、社會閱歷之成年人。又被告前於108年間，曾因將
    所有之金融帳戶存摺、提款卡等資料以店到店方式寄交不詳
    之人，遭不詳詐欺集團成員供作詐騙被害人後匯入款項之工
    具，嗣經檢察官認為被告係為應徵工作增加收入始一時失慮
    提供金融帳戶資料與不詳之人，而為不起訴處分，然不起訴
    處分書亦提及，現今詐欺集團引誘騙取他人提供行動電話門
    號、金融機構存款帳戶之手法，不只刊登求職廣告，更有申
    辦貸款、網路交友等方式，有臺灣嘉義地方檢察署檢察官10
    8年偵字第9709號、109年度偵字第10667號不起訴處分書1份
    在卷可參(偵第6782號卷第37頁至第44頁)，是被告歷經前案
    偵查後，對於申辦貸款時要求交付金融帳戶資料存有非法之
    疑慮，理應知之甚詳，且應謹記教訓不再隨意將所申設金融
    帳戶資料交付他人。另觀之被告以交貨便方式寄出本案帳戶
    提款卡時，寄件人姓名為「黃品涵」，有寄件照片影本2張
    存卷可參(偵第6782號卷第57頁、第59頁)，如被告確信其交
    寄提款卡之合法性，何以寄件人非其本名？此情節顯然不合
    常理，亦足佐證被告主觀上確可預見其寄交之本案帳戶提款
    卡可能涉及不法，惟為求辦理貸款，刻意忽略客觀可察不合
    理之處。復被告自陳先前有辦理汽車貸款之經驗，不需要交
    提款卡等語(本院卷第59頁)，是上開不詳之人所稱辦理貸款
    須交付提款卡、密碼，與被告過去辦理貸款經驗明顯不同；
    且被告寄出本案帳戶提款卡時，戶頭內僅餘50元等情，亦有
    本案帳戶交易明細1份存卷可查，是本案帳戶內餘額完全不
    足做為財力證明，一般正常之金融機構或民間貸款業者，在
    無從確認被告之還款能力前，豈可能輕易撥款？再依被告與
    上開不詳之人Line對話，對方稱「…會將借款匯入你的收款
    帳戶，由業務帶著你的帳戶跟你面交，業務不知道你的帳戶
    密碼，所以需要你到提款機確認好借款，領出現金，代表公
    司安全將借款交到你手上…簽約當天業務也會一併歸還提款
    卡給你…」，被告立即詢問「要寄卡喔」，對方回稱「公司
    需要測試你帳戶」，益見被告對於交付提款卡與辦理貸款之
    關聯已經起疑，其應可預見提供本案帳戶資料根本不足以作
    為擔保使用，對於交付本案帳戶提款卡是否真為貸款流程所
    用，依一般日常生活及社會經驗，自應有所懷疑。然而，被
    告對於該不詳之人取得提款卡與密碼於辦理貸款時之用途，
    卻稱對方沒有告知、不清楚提款卡跟辦貸款的關聯、其沒有
    問等語(本院卷第58頁、第59頁)，考量被告與上開不詳之人
    素未謀面，僅曾以Line聯繫，無該人之姓名、電話、住址、
    公司地址(本院卷第138頁)，根本無從確認Line帳號後之人
    真實身分，從而被告對於該人根本不存在堅強之信賴基礎，
    卻全然未詢問為何辦理貸款需要用到提款卡、密碼，又未採
    取任何有效之查證手段，即率然依指示將本案帳戶提款卡寄
    出再告知提款卡密碼，可見被告明明已可預見本案帳戶資料
    交付後，可能淪為詐欺集團作為詐欺、洗錢工具使用，然因
    需錢孔急，不顧本案帳戶可能淪為詐騙使用風險，抱持僥倖
    姑且一試心態而為之，換言之，被告對其個人帳戶被作為犯
    罪工具使用，雖非有意使其發生，但對此項結果之發生，亦
    不違背其本意，存有容任帳戶作為詐騙、洗錢工具發生之心
    態，至為明確。
  ⒌綜上，被告提供本案帳戶提款卡及密碼，對詐欺行為人得利
    用該帳戶資料匯入詐欺所得款項，進而加以提領，而形成資
    金追查斷點之洗錢行為提供助力，被告既可預見，仍提供之
    ，顯有容任而不違反其本意，有幫助詐欺、洗錢之不確定故
    意，至為明確。　
  ㈡綜上所述，被告所辯顯係卸飾之詞，無足採信。本案事證明
    確，被告犯行堪以認定，應依法論科。
三、論罪科刑之理由
  ㈠刑法上之幫助犯，係對於犯罪與正犯有共同之認識，而以幫
    助之意思，對於正犯資以助力，並未參與實行犯罪之行為者
    而言。如未參與實行犯罪構成要件之行為，且係出於幫助之
    意思提供助力，即屬幫助犯，而非共同正犯。查被告提供本
    案帳戶之提款卡、密碼與不詳詐欺集團成員使用，使被害人
    丁○○等因受詐而陷於錯誤，匯款存入本案帳戶後，復遭提領
    殆盡，產生金流之斷點，乃為他人之詐欺取財及洗錢犯行提
    供助力，惟尚無證據足以證明被告係以自己實施詐欺及洗錢
    犯罪之意思，或與他人為詐欺及洗錢犯罪之犯意聯絡，或有
    直接參與詐欺及洗錢犯罪構成要件之行為分擔，應認被告係
    詐欺及洗錢罪之幫助犯。
  ㈡核被告所為，係犯刑法第30條第1項前段、第339條第1項之幫
    助詐欺取財罪，及刑法第30條第1項前段、洗錢防制法第14
    條第1項之幫助洗錢罪。起訴書雖認被告涉犯洗錢防制法第1
    4條第1項之洗錢罪，惟業經公訴檢察官當庭更正為幫助洗錢
    罪（本院卷第56頁），併予說明。
  ㈢被告以1個提供本案帳戶提款卡、密碼之幫助行為，使被害人
    丁○○等2人受騙匯入款項並遮斷金流去向，侵害2人之財產法
    益，係一行為觸犯數個基本構成要件相同之幫助詐欺取財、
    幫助洗錢罪名，同時觸犯幫助詐欺取財數罪及幫助一般洗錢
    數罪，為想像競合犯，應依刑法第55條前段規定，從一重以
    幫助洗錢罪處斷。
  ㈣雲林地檢署以111年度偵字第472號移送併辦部分與本案起訴
    部分犯罪事實為想像競合犯裁判上之一罪關係，本院應併予
    審酌。
  ㈤被告未實際參與洗錢之行為，為幫助犯，所犯情節較正犯輕
    微，依刑法第30條第2項之規定，減輕其刑。
  ㈥犯洗錢防制法第14條、15條之罪，在偵查或審判中自白者，
    減輕其刑，洗錢防制法第16條第2項定有明文。因審判中自
    白未明定限縮專指審判期日為限，是上開審判中自白之範圍
    ，適用上應包含準備程序在內。是被告曾於本院準備程序時
    坦承犯一般洗錢罪（本院卷第57頁、第89頁），依上開說明
    ，爰依洗錢防制法第16條第2項規定減輕其刑，並遞減輕之
    。
  ㈦爰審酌被告提供金融帳戶工具供他人從事詐財、洗錢行為，
　　助長詐欺犯罪風氣，致被害人丁○○等2人受有財產上損害，
    且使國家難以追索查緝，增加追索財物之困難，所為不該。
    另衡及被告固辯解如前，惟其曾於準備程序表示願賠償被害
    人丁○○等2人損失，然經安排2次調解，被害人丁○○等2人均
    未到場，是被告迄今未彌補被害人丁○○等2人之損害；與考
    量被害人丁○○等2人遭詐騙金額、無證據證明被告因本案獲
    有利益等情節；再參以被告無經法院判決科刑之刑事前案紀
    錄，有臺灣高等法院被告前案紀錄表1份在卷可參(本院卷第
    147頁、第148頁)，與被告自陳高職畢業，育有1名子女，賣
    檳榔為業，月薪新臺幣2萬8,000元等一切情狀(本院卷第138
    頁、第141頁)，量處如主文所示之刑，並就併科罰金部分諭
    知易服勞役之折算標準。
四、沒收
    卷內查無證據證明被告獲有犯罪所得，無從為犯罪所得沒收
    之諭知。又洗錢防制法第18條第1項固規定：「犯第14條之
    罪，其所移轉、變更、掩飾、隱匿、收受、取得、持有、使
    用之財物或財產上利益，沒收之；犯第15條之罪，其所收受
    、持有、使用之財物或財產上利益，亦同。」惟被告非實際
    上提款之人，無掩飾隱匿詐欺贓款之犯行，尚非洗錢防制法
    第14條第1項之正犯，自無上開條文適用。
據上論斷，應依刑事訴訟法第299條第1項前段，判決如主文。
本案經檢察官乙○○提起公訴、檢察官陳淑蓉移送併辦；檢察官黃
立夫、林豐正到庭執行職務。
中    華    民    國   111    年    6     月    21    日
                  刑事第二庭  審判長法  官    王紹銘
                                    法  官    簡鈺昕
                                    法  官    黃麗竹
以上正本證明與原本無異。 
如不服本判決應於收受送達後20日內向本院提出上訴書狀，並應
敘述具體理由。其未敘述上訴理由者，應於上訴期間屆滿後20日
內向本院補提理由書（均須按他造當事人之人數附繕本）「切勿
逕送上級法院」。
告訴人或被害人對於判決如有不服，具備理由請求檢察官上訴者
，其上訴期間之計算，係以檢察官收受判決正本日期為準。
                                    書記官    黃巧吟
中    華    民    國   111    年    6     月    21    日

附錄本案論罪科刑法條全文：
中華民國刑法第30條
幫助他人實行犯罪行為者，為幫助犯。雖他人不知幫助之情者，
亦同。
幫助犯之處罰，得按正犯之刑減輕之。
洗錢防制法第2條
本法所稱洗錢，指下列行為：
一、意圖掩飾或隱匿特定犯罪所得來源，或使他人逃避刑事追訴
    ，而移轉或變更特定犯罪所得。
二、掩飾或隱匿特定犯罪所得之本質、來源、去向、所在、所有
    權、處分權或其他權益者。
三、收受、持有或使用他人之特定犯罪所得。
洗錢防制法第14條
有第二條各款所列洗錢行為者，處7年以下有期徒刑，併科新臺
幣5百萬元以下罰金。
前項之未遂犯罰之。
前二項情形，不得科以超過其特定犯罪所定最重本刑之刑。
中華民國刑法第339條
意圖為自己或第三人不法之所有，以詐術使人將本人或第三人之
物交付者，處5年以下有期徒刑、拘役或科或併科50萬元以下罰
金。
以前項方法得財產上不法之利益或使第三人得之者，亦同。
前二項之未遂犯罰之。
　
附表：(時間為民國、金額為新臺幣)
編號 被害人 詐騙方式 匯款時間、地點、金額 卷證出處 1 （即起訴書犯罪事實） 丁○○ 本案詐欺集團成員於110年8月2日下午6時35分許，撥打電話予丁○○，先佯為「鳳凰蠶絲」賣家客服人員，向丁○○謊稱「因設定錯誤致重複扣款，須解除設定」云云，致丁○○信以為真陷於錯誤，依指示使用網路銀行匯款至本案帳戶中。 110年8月2日下午7時59分許，在丁○○位於新北市林口區住處使用網路銀行匯款3萬1,987元。 ⒈被害人丁○○警詢之指述（警752卷第11頁、第12頁）。 ⒉新北市政府警察局林口分局忠孝派出所受理詐騙帳戶通報警示簡便格式表、受（處）理案件證明單、受理各類案件紀錄表、內政部警政署反詐騙諮詢專線紀錄表1紙（警752卷第21頁至第23頁、第33頁至第35頁）。 ⒊網路匯款明細擷圖影本2張（警752卷第27頁、第28頁）。 ⒋被告與詐欺集團對話紀錄擷圖1份及寄件照片影本2張（偵第6782號卷第45頁至第61頁）。 ⒌中國信託商業銀行股份有限公司111年1月19日函暨所附本案帳戶存款交易明細及匯款交易活動歷史報表1份（本院卷第31頁至第48頁）。 2 （即併辦意旨書犯罪事實） 甲○○（提出告訴） 本案詐欺集團成員於110年8月2日下午5時55分許，撥打電話予甲○○，先佯為賣家客服人員，向甲○○謊稱「原批發訂單錯誤，應向銀行取消扣款」，稍後，該詐欺集團成員再冒充中國信託銀行人員致電誆稱「須依指示操作匯款」云云，致甲○○信以為真陷於錯誤，依指示存款至本案帳戶中。 ①110年8月2日下午7時29分許，在臺中市○○區○○路000號全家超商豐原互助店以ATM跨行轉帳2萬9,985元。 ②同日下午7時33分許，在臺中市○○區○○路000號統一超商晉豐門市以ATM無卡存款3萬元。 ⒈告訴人甲○○警詢之指訴（警893卷第5頁至第8頁）。 ⒉內政部警政署反詐騙諮詢專線紀錄表、臺中市政府警察局豐原分局合作派出所受理詐騙帳戶通報警示簡便格式表、受（處）理案件證明單（警893卷第9頁、第10頁、第12頁、第14頁）。 ⒊跨行存款簡訊通知擷圖1張（警893卷第13頁）。 ⒋中國信託銀行自動櫃員機交易明細1紙（警893卷第15頁）。 ⒌告訴人中國信託銀行金融卡正反面影本1份（警893卷第16頁）。 ⒍被告與詐欺集團對話紀錄擷圖1份及寄件照片影本2張（偵第6782號卷第45頁至第61頁）。 ⒎中國信託商業銀行股份有限公司111年1月19日函暨所附本案帳戶存款交易明細及匯款交易活動歷史報表1份（本院卷第31頁至第48頁）。